【裁判字號】    97,重訴,336
【裁判日期】    980116
【裁判案由】    侵權行為損害賠償
【裁判全文】
臺灣板橋地方法院民事判決             97年度重訴字第336號
原      告  乙○○
訴訟代理人  楊久弘律師
被      告  甲○○
上列當事人間請求侵權行為損害賠償事件，原告提起刑事附帶民
事訴訟，經本院刑事庭裁定移送前來（96年度交重附民字第48號
），本院於民國97年12月23日言詞辯論終結，判決如下：
    主  文
被告應給付原告新台幣佰捌拾玖萬仟零陸拾柒元，及自民國
九十七年八月十八日起至清償日止，按年息百分之五計算之利息
。
原告其餘之訴駁回。
訴訟費用由被告負擔三分之二，餘由原告負擔。
本判決第一項於原告以新台幣壹佰貳拾玖萬柒仟元供擔保後，得
假執行；但被告如於假執行程序實施前以新台幣佰捌拾玖萬
仟零陸拾柒元為原告預供擔保，得免為假執行。
原告其餘假執行之聲請駁回。
    事實及理由
一、原告起訴主張：
（一）緣原告於民國95年8 月19日晚上11時49分許，在臺北縣泰
      山鄉○○路○ 段16號前欲步行穿越明志路時，遭訴外人陳
      英培所駕駛CH8-429 號牌機車撞傷倒地，原告起坐於地上
      後，竟遭被告駕駛之3686-JP 號牌汽車撞上，被告所駕車
      輛當場雖曾短暫停止，惟其後不僅未下車觀看原告傷勢，
      反而加速逃逸。訴外人陳英培以跑步追趕並大喊被告為肇
      事人，經另一路過機車騎士范惠玲熱心追趕並記下車號，
      臺北縣政府警察局交通警察隊新莊分隊查出該車駕駛人為
      被告，並製作交通事故當事人登記聯單乙份，承辦員警前
      往查看肇事車輛時，亦發現車上仍留有血跡且拍照存證。
（二）查原告遭被告撞擊時，其正坐於雙向車道之中央分隔線上
      ，足證被告駕駛當時應有跨越分向車道之逆向違規情形，
      且亦未注意車前狀況。而依據目擊證人描述，其撞擊力道
      及聲響非常大，顯然被告當時車速相當快，又被告撞擊原
      告後曾短暫停車後復加速逃逸，亦可證實其知悉已經肇事
      而有肇事逃逸之行為。又原告因被告之撞擊行為，造成嚴
      重頭部外傷合併多處腦內出血，肋骨骨折合併雙側血胸及
      左側神經叢損傷，目前已無法自理生活，四肢行動能力及
      智商亦嚴重退化，日常生活均需靠人幫助。另訴外人陳英
      培對於原告之傷害，已與原告家屬達成和解，惟被告不僅
      於事發當時逃逸，事後經警查獲後，僅出席一次調解會議
      ，且態度相當傲慢，毫無悔意，原告不得已提出告訴。
（三）原告請求損害賠償項目及數額如下：
  １、醫藥費用部分：
      原告之醫藥費用為新臺幣（下同）105,536 元。而關於診
      斷證明書部分，依最高法院92年度台上字第2653號判決意
      旨，應可予以請求。又原告僅自急診至出院之醫藥費用單
      據總計金額已達93,598元，更遑論原告出院後陸續看診，
      再加計救護車費用及至行政院衛生署臺北醫院就診等費用
      ，顯見財團法人亞東紀念醫院函覆醫藥費用部分，應有違
      誤。
  ２、原告增加生活費用部分：
    (1)參照財團法人亞東紀念醫院函覆內容，可知原告確實無法
      從事任何工作，且日常生活需人扶助，依其身體精神狀況
      ，確有長期僱請看護之必要。而原告遭撞擊後，曾自95年
      9 月12日至同年10月1 日聘請看護人員，總計支出看護費
      用27,000元。又原告頭部嚴重受損，其智商減損，四肢亦
      無法自行運用，生活起居皆須靠其妻曾簡玉葉照料，其妻
      原先在家做家庭代工，且可自由安排生活時間，因原告受
      傷導致其得24小時守在原告身邊並花費勞力照料，依最高
      法院89年度台上字第1734號判決意旨，親屬看護所付出之
      勞力，並非不能評價為金錢，蓋不能因此加惠於加害人。
      依內政部統計國內男子平均壽命為75歲，原告於38年11月
      14日出生，自95年10月2 日原告妻子自行照料起算至原告
      75歲止（即113 年11月14日），總計18年1 個月又12日，
      以每日看護2,000 元計算，1 年看護費用為730,000 元，
      再以霍夫曼計算式計算，被告應一次給付原告9,546,159
      元（13,076,931元×73/100＝9,546,159元）。
    (2)原告遭撞擊後必須購買輪椅、尿布、清潔、護理等醫療用
      品，則所增加之生活支出共計26,280元。
  ３、原告減少之勞動能力部分：
      按勞動基準法第54條之規定，滿60歲為雇主得強制勞工退
      休之年齡。而原告係於38年11月14日出生，自車禍發生日
      即95年8 月20日起至其60歲止（即98年11月14日），共計
      3 年2 個月又24日（約3.23年），另參酌原告年收入原為
      198,000 元，再以霍夫曼計算式計算，被告應一次給付原
      告575,588 元【2,861,472 ×198,000/1,000,000 ＋869,
      565 ×45,540/1,000,000＝566,571 （前3 年）＋9,017
      （第4 年之剩餘2 月24日）＝575,588 元】。
  ４、精神慰撫金部分：
      原告原為健康幸福之人，生活工作皆可自理，惟自從遭被
      告撞擊後，目前已無法自理生活，四肢行動能力及智商嚴
      重退化，日常生活均需靠人幫助。凡此對原告而言，皆為
      嚴重創傷，對原告精神上亦造成相當大痛苦。故原告審酌
      被告導致其嚴重傷害程度，爰依法向被告請求2,000,000
      元之精神慰撫金。
（四）聲明：1.被告應給付原告12,280,563元，及自本起訴狀繕
      本送達翌日起至清償日止，按年息5%計算之利息；2.原告
      願供擔保請准宣告假執行。
二、被告則以下開情詞置辯：被告對於原告請求之醫療費用、清
    潔醫療護理用品、工作損失等支出，並無意見。而被告為專
    科畢業，原從事汽車銷售工作，每月薪資約為30,000元。又
    被告雖表明願與原告和解，惟其目前正入獄服刑沒有收入，
    ，無法支付原告請求之賠償金額。並聲明：(一)原告之訴及其
    假執行之聲請均駁回；(二)如受不利判決，被告願供擔保請准
    宣告免予假執行。
三、本件原告主張於上述時地其欲步行穿越明志路時，遭訴外人
    陳英培所騎乘之機車撞傷倒地，於起坐地上後，竟遭被告駕
    駛之汽車撞上，其因被告之撞擊行為，造成嚴重頭部外傷合
    併多處腦內出血，肋骨骨折合併雙側血胸及左側神經叢損傷
    ，目前已無法自理生活，四肢行動能力及智商亦嚴重退化，
    日常生活均需靠人幫助等之重傷害之事實，有關刑事部分，
    業經本院於97年4 月22日以96年度交訴字第142 號判處被告
    罪刑在案，此有刑事判決正本1 份附卷可稽，原告並引用該
    項證據資料，則按刑事訴訟判決所認定之事實，固非當然有
    拘束民事訴訟判決之效力，但民事法院調查刑事訴訟原有之
    證據，而斟酌其結果以判斷事實之真偽，並於判決內記明其
    得心證之理由，即非法所不許（參照最高法院67年台上字第
    2674號及49年台上字第929 號判例），本院調查刑事訴訟中
    原有之證據，斟酌其結果以判斷其事實，而被告對上情既亦
    不爭執，是原告主張之事實，應堪信為真實。
四、按因故意或過失，不法侵害他人之權利者，負損害賠償責任
    。不法侵害他人之身體或健康者，對於被害人因此喪失或減
    少勞動能力，或增加生活上之需要時，應負損害賠償責任。
    不法侵害他人之身體、健康、名譽、自由、信用、隱私、貞
    操，或不法侵害其他人格法益而情節重大者，被害人雖非財
    產上之損害，亦得請求賠償相當之金額，民法第184 條第1
    項、193 條第1 項、第195 條第1 項分別定有明文。本件被
    告對原告有侵權行為，已如前述，被告自應負損害賠償責任
    。次按請求將來給付之訴，以有預為請求之必要者為限，得
    提起之，民事訴訟法第246 條定有明文。將來履行期屆至，
    債務人有不為履行之虞者，應許債權人於未屆履行期前，預
    先取得給付判決，一俟履行期屆至，得基於該判決聲請強制
    執行，以實現私權。凡居於未來履行狀態有實現給付之必要
    者，均可先行提起將來給付之訴。本案原告訴之聲明中有關
    看護費、增加生活上需要之費用、減少勞動能力之損害部分
    ，兼含有將來給付之訴，其中已屆履行期部分，被告已有不
    履行之情形，就未屆履行期部分，原告自得要求為命將來給
    付之判決。
五、茲就原告據以請求被告賠償之項目及金額逐項審酌如下：
（一）醫藥費用部分：
      原告主張其因本件事故支出醫藥費用105,536 元等語，業
      據提出醫療費用收據1 份為證，被告就此亦不爭執（見本
      院97年11月18日言詞辯論筆錄），原告自得請求全部之醫
      療費用。
（二）原告增加生活費用部分：
    1.原告主張其因本件事故遭撞擊後必須購買輪椅、尿布、清
      潔、護理等醫療用品，則所增加之生活支出共計26,280元
      等語，業據提出統一發票1 份為證，被告就此亦不爭執（
      見本院97年11月18日言詞辯論筆錄），原告自得請求此部
      分之費用。
    2.再原告主張其現確實無法從事任何工作，且日常生活需人
      扶助，依其身體精神狀況，確有長期僱請看護之必要，而
      其遭撞擊後，曾自95年9 月12日至同年10月1 日聘請看護
      人員，總計支出看護費用27,000元，又其頭部嚴重受損，
      其智商減損，四肢亦無法自行運用，生活起居皆須靠其妻
      曾簡玉葉照料，其妻原先在家做家庭代工，且可自由安排
      生活時間，因原告受傷導致其得24小時守在原告身邊並花
      費勞力照料，依最高法院89年度台上字第1734號判決意旨
      ，親屬看護所付出之勞力，並非不能評價為金錢，蓋不能
      因此加惠於加害人，依內政部統計國內男子平均壽命為75
      歲，原告於38年11月14日出生，自95年10月2 日原告妻子
      自行照料起算至原告75歲止（即113 年11月14日），總計
      18年1 個月又12日，共約18年，以每日看護2,000 元計算
      ，1 年看護費用為730,000 元，再以霍夫曼計算式計算，
      被告應一次給付原告9,546,159 元等語，被告則以前開情
      詞置辯，則查，原告主張其因本件車禍受傷，曾自95年9
      月12日至同年10月1 日聘請看護人員，總計支出看護費用
      27,000元乙節，業據提出病患服務員繳費證明書影本1 份
      為證，核與一般看護行情之收費情形尚屬相當，是此部分
      之請求，即應准許。又原告自亞東紀念醫院治療出院後，
      日常生活需人扶助，有長期僱請看護必要之事實，並經本
      院向亞東紀念醫院函詢上情明確，有該院97年11月4 日亞
      歷字第0976410722號函1 份附卷可參，故原告自95年10月
      2 日其妻自行照顧迄今，無論有無僱請看護，惟其實際上
      既有看護需要，此項看護工作縱係由其親屬實際擔任，此
      項親屬看護之恩惠，尚不能加惠於被告，故原告縱未於該
      期間內僱請看護，仍得請求看護費用之損害（最高法院86
      年度台上字第2005號、89年度台上字第1749號判決意旨參
      看）。至原告復主張自95年10月2 日其妻自行照顧起算至
      原告75歲止（即113 年11月14日），總計18年1 個月又12
      日，共約18年，以上述每日看護2,000 元計算，1 年看護
      費用為730,000 元等語，則查，依96年度我國各地區零歲
      平均餘命表，台灣北部區域男性平均餘命為77.37 歲，原
      告既確有自95年10月2 日其妻自行照顧起算至原告75歲止
      （即113 年11月14日）聘請看護之必要，有如前述，故原
      告僅請求18年之看護費，自無不合，然查，原告既係由其
      妻自行照顧，是其以專業看護人員之薪資每日看護2,000
      元計算，尚屬過當，本院因認應以政府核定每月最低基本
      薪資15,840元計算，而原告請求被告一次給付，自應扣除
      中間利息，爰依霍夫曼計算法扣除中間利息，18年之霍夫
      曼賠償係數為13.0000000，原告得請求之看護費為2,485,
      663 元【計算式為：年別5%複式霍夫曼計算法（第一年不
      扣除中間利息），其計算式為：15840 元×12月×13.000
      0000（此為應受扶養18年之霍夫曼係數）=2,485,663元（
      小數點以下四捨五入）】，是原告此部分請求於2,485,66
      3 元之範圍內，即屬有據，逾此部分之請求，尚屬無據，
      應予駁回。
（三）減少之勞動能力部分：
      原告主張按勞動基準法第54條之規定，滿60歲為雇主得強
      制勞工退休之年齡，而原告係於38年11月14日出生，自車
      禍發生日即95年8 月20日起至其60歲止（即98年11月14日
      ），共計3 年2 個月又24日（約3.23年），另參酌原告年
      收入原為198,000 元，再以霍夫曼計算式計算，被告應一
      次給付原告575,588 元等語，被告就此亦不爭執（見本院
      97年11月18日言詞辯論筆錄），原告自得請求全部減少勞
      動能力之損失575,588 元。
（四）精神慰撫金部分：
      原告主張其原為健康幸福之人，生活工作皆可自理，惟自
      從遭被告撞擊後，目前已無法自理生活，四肢行動能力及
      智商嚴重退化，日常生活均需靠人幫助，凡此對原告而言
      ，皆為嚴重創傷，對原告精神上亦造成相當大痛苦，故原
      告審酌被告導致其嚴重傷害程度，爰依法向被告請求2,00
      0,000 元之精神慰撫金等語，則按慰藉金係以精神上所受
      無形之痛苦為準，非如財產損失之有價額可以計算，究意
      如何始認為相當，自應審酌原告及加害人之地位、家況、
      並原告所受痛苦之程度、與其家屬之關係暨其他一切情事
      ，定其數額。（最高法院48年度台上字第798號判例意旨
      參照）。原告因本件事故受有前揭傷害，目前日常生活完
      全由配偶照料，其除需面對醫療所帶來的痛苦外，其因本
      件事故無法再從事日常生活及工作，嚴重妨害其家庭生活
      及精神生活，本院審酌前開原告受傷情形，與兩造經濟能
      力、身分、地位等一切情狀，認原告主張之精神慰撫金於
      100 萬元之範圍內為適當，應予准許，逾此部分之請求，
      尚屬無據，應予駁回。
（五）縱上所述，原告依據侵權行為得請求被告給付4,193,067
      元（105,536+26,280+ 2,485,663 575,588+ +1,000,000=
      4,193,067） ，為有理由，逾此部分，應予駁回。
六、次按債權人向連帶債務人中之一人免除債務，而無消滅全部
    債務之意思表示者，除該債務人應分擔之部分外，他債務人
    仍不免其責任。民法第276 條第1 項定有明文。經查，本件
    被告與訴外人陳英培為共同侵權行為人為二人，二人為連帶
    債務人，而原告與訴外人陳英培達成和解，訴外人陳英培已
    賠償原告30萬元，此據原告陳明在卷，被告就此亦不爭執（
    見本院97年11月18日言詞辯論筆錄），原告與訴外人陳英培
    間之和解，並不包括被告部分，因此，原告未就訴外人陳英
    培提起告訴，並另向被告請求本件損害賠償，足見原告僅有
    對於訴外人陳英培有免除債務之意思，並無消滅全部債務之
    意思表示，被告不免其責任，而原告與訴外人陳英培達成和
    解且清償部分，可免除部分為30萬元，此部份債務均應予扣
    除，從而，原告請求被告賠償於3,893,067 元部分之範圍內
    （計算式：4,193,067 -300,000=3,893,067），為有理由，
    逾此部份，尚屬無據，應予駁回。
七、綜上所述，原告本於侵權行為之法律關係，請求被告給付3,
    893,067 及自起訴狀繕本送達翌日即97年8 月18日（本件係
    於97年8 月7 日為寄存送達）起至清償日止，年息百分之五
    計算之利息，洵屬正當，應予准許，逾此部分之請求，則屬
    無據，應予駁回。
八、原告與被告陳明願供擔保，聲請宣告假執行或免為假執行，
    經核原告勝訴部分，合於法律規定，爰分別酌定相當之擔保
    金額宣告之；原告其餘假執行之聲請，因訴之駁回而失所依
    據，不予准許。
九、本件事證已明，兩造其餘攻擊防禦方法及爭點，核與本件判
    決結果無涉，爰不一一論述。
十、結論：原告之訴為一部有理由，一部無理由，依民事訴訟法
    第79條但書，第390 條第2 項、第392 條第2 項，判決如主
    文。
中    華    民    國    98    年    1     月    16    日
                  民事第三庭    法  官  邱靜琪
以上正本，係照原本作成。
如對本判決上訴，須於判決送達後20日內向本院提出上訴狀
中    華    民    國    98    年    1     月    16    日
                                書記官  白俊傑


司法院資訊處製作；財團法人民間司法改革基金會備份。
